【裁判字號】    93,訴,3977
【裁判日期】    970121
【裁判案由】    給付公用電費等
【裁判全文】
臺灣臺北地方法院民事判決              93年度訴字第3977號
原      告    黎明清境公寓大廈管理委員會
法定代理人    甲○○
訴訟代理人    蘇美妃律師
被      告    觀天下社區公寓大廈管理委員會即觀天下社區管
              理委員會
法定代理人    季聲震
訴訟代理人    丁○○
              黃永琛律師
上列一人
複  代理人    劉桂君律師
上列當事人間給付公用電費等事件，本院於民國96年12月13日言
詞辯論終結，判決如下：
    主  文
被告應給付原告新台幣肆拾貳萬玖仟壹佰柒拾玖元，及自民國九
十三年十月一日起至清償日止，按年息百分之五計算之利息。
原告其餘之訴駁回。
訴訟費用由被告負擔二十分之七，餘由原告負擔。
本判決於原告以新台幣壹拾伍萬元供擔保後，得假執行；但被告
如以新台幣肆拾貳萬玖仟壹佰柒拾玖元為原告預供擔保，得免為
假執行。
原告其餘之假執行聲請駁回。
    事實及理由
壹、程序方面：
  一原告之法定代理人原為唐玉明，嗣於訴訟中變更為甲○○，
    有原告提出之黎明清境管委會94年12月常會會議記錄足憑；
    甲○○已聲明承受訴訟，核無不合，應予准許。
  二被告之法定代理人原為丁○○，嗣於訴訟中變更為丙○○，
    復變更為季聲震，有被告提出之臺北縣新店市公所94年9月
    7日北縣店工字第0940036206號函及95年9月28日北縣店工字
    第0950039847號函足按；丙○○、季聲震已分別聲明承受訴
    訟，核無不合，應予准許。
貳、原告起訴主張：
  一緣位於台北縣新店市○○路上之黎明清境社區與觀天下社區
    ，共同使用唯一對外聯絡道路即黎明路，因而兩造共同使用
    同一出入口、警衛室及水庫等公共設施，是以因此所衍生之
    相關費用，諸如：公共電費（指水庫抽水馬達之電費）、警
    衛費用、水庫費用（指水庫抽水馬達之購置維修費用）、大
    門修繕費用等等（下稱系爭費用）。上開系爭費用理應兩社
    區共同分攤之，嗣經兩社區之管理委員 (即兩造)協議，達
    成由原告先行支付上開各項費用後，再按月向被告請領其依
    比例應分攤之費用之合意。詎被告自民國92年10月起，即未
    再依兩造合意支付所應分攤之費用予原告，迄至93年5月底
    止，總計積欠新台幣（下同）126萬0,585元。茲析被告應分
    攤之各項費用如下：(一)自92年10月份起至93年5月份止之公
    共電費計21萬9,925元。(二)自92年10月份起至12月份止之社
    區巴士費用計22萬2,000元。(三)水庫抽水馬達之購置維修費
    用計6萬6,069元。(四)自92年10月份起至93年5月份止之警衛
    費用計75萬1,483元。(五)大門修繕費用計1,108元。
  二被告稱原告有溢繳公共電費情事乙節，縱然屬事，惟原告係
    依台灣電力公司電費通知單所示應繳金額繳付電費，並非可
    歸責於原告之事由所致，且公共電費之分攤計算式，係經兩
    造協議所作成，縱有錯誤，亦應由兩造共同承擔該錯誤所造
    成之損失，要無由原告一方單獨承擔之理。被告稱社區巴士
    費用係受原告脅迫，始同意自92年2月1日起分擔二分之一之
    費用云云，顯不實在，要無可採。原告既無脅迫被告之情事
    ，被告自無由為撤銷，況被告於本件所為撤銷，早逾法定除
    斥期間，顯不合法。查於92年9月間車子路3號馬達更新工程
    ，被告同意交由訴外人誠信機電管理服務有限公司（下稱誠
    信公司）施做安裝，並由兩造一同完成驗收，故欲更新車子
    路2號馬達時，慮及往後維修、保養由同一家廠商負責之一
    致性及方便性，乃遵前例為之，絕非如被告所稱原告圖利特
    定廠商。又被告稱原告所聘之警衛未提供任何服務云云，顯
    不實在，查兩社區出入大門之警衛對兩社區之住戶均有提供
    服務；且被告確有同意由原告聘請警衛於大門管制出入兩社
    區之人車，有被告歷年提供訪客證及汽車停車證予原告以交
    付大門之警衛使用乙節，及被告於93年1月18日所發（九三
    ）觀服字第0102號函文附卷可稽。另被告辯稱所以支付警衛
    費用是為「買路錢」，惟兩造確實合意共同分攤警衛費用，
    被告支付警衛費用更非出於原告脅迫而為支付，原告既無脅
    迫被告之情事，被告自無由為撤銷，況且被告於本件所為撤
    銷，亦早逾法定除斥期間，顯不合法。被告另辯稱已於92年
    10月間向原告告知不再分攤警衛費用云云，惟查被告所提證
    人丁○○之證詞，無法證明被告主張上開事實，且原告亦從
    未同意被告終止兩造之分攤合意，被告片面主張終止，自不
    生效力。兩社區係共同使用唯一聯外道路即黎明路，並共同
    使用同一出入大門，該大門即提供兩社區住戶出入社區管制
    之用。又該大門係兩社區居民出入社區○○○路，關乎兩社
    區全體住戶居家安全，舉凡大門監視器、柵欄、照明、房舍
    維修等費用之支出，被告自亦應分攤費用，以示公平。綜上
    所述，原告本於兩造合意，請求被告給付系爭費用，應有理
    由。退步言，倘鈞院認兩造就應分攤系爭費用及應分攤之比
    例等節，並未達成合意，則依無因管理之法律關係為本件請
    求。
  三被告主張抵銷之答辯：
    (一)維護擋土牆費用：被告為管理維護其社區後方擋土牆所支
      出之費用，本應由被告自行負擔，該等費用既與原告無涉
      ，被告自不得於本件主張抵銷。
    (二)位於觀天下社區內之霞關樓、攬月樓內之蓄水池（下稱系
      爭蓄水池），被告主張原告受有相當於租金之不當得利，
      主張抵銷：查系爭蓄水池係位於觀天下社區之霞關樓、攬
      月樓內，縱使原告受有相當於租金之不當得利（原告否認
      之），依法得向原告主張權利者，亦應為蓄水池所在地霞
      關樓、攬月樓之全體區分所有權人，要非被告（參照最高
      法院87年度台上字第2549號、91年度台上字第2352號民事
      判決要旨）。又縱使被告得為本項主張，惟其所主張之不
      當得利金額顯然過高，並不合理，是被告此項抵銷之主張
      ，顯無理由。
    (三)清洗系爭蓄水池費用：從被告所提出之觀天下社區清洗水
      塔水池總金額及總次數表可知，被告所主張之蓄水池清洗
      費用15萬2,000元，係清洗觀天下社區內「七座」蓄水池
      之費用。惟查上開七座蓄水池，僅其中位於霞關樓、攬月
      樓內蓄水池，與黎明清境社區有關，且攬月樓內之蓄水池
      ，亦僅最左側之蓄水池與黎明清境社區有關，中間及最右
      側之蓄水池均與黎明清境社區無關（參鈞院94年5月16日
      勘驗測量筆錄）。是被告將其社區內所有蓄水池之清洗費
      用，一概要求原告依比例分攤，顯無理由。
    (四)台北縣新店地政事務所土地複丈成果圖A、B、C部分，被
      告可否主張原告受有相當於租金之不當得利，於本件主張
      抵銷：被告自陳土地複丈成果圖A、B、C部分之所有權人
      為觀天下社區住戶及漢陽營造工程股份有限公司（下稱漢
      陽營造公司）所共同持有，被告並非所有權人。又系爭67
      巷空地下方之汽車停車場並未辦理建物所有權第1次登記
      ，被告並非該地下汽車停車場之所有權人。被告既非土地
      複丈成果圖A、B、C部分及地下停車場之所有人，自無權
      於本件行使基於所有權人所得行使一切權利。復查該地下
      汽車停車場為漢陽營造公司所興建、設置、並非原告所設
      置。況原告亦未使用該地下汽車停車場，是原告顯然未受
      有任何相當於租金之不當得利。縱被告得為本項主張，惟
      其所主張之不當得利金額顯過高，並不合理。是被告此項
      抵銷之主張，顯無理由。
    (五)關於德安里車子路(一)號公用電錶號00000000000號電費溢
      付部分：查黎明清境社區、觀天下社區，達觀鎮○區○○○路附近之80至100戶民宅之用水，均來自車子路水庫。
      次查系爭00000000000電號之電力係供作：1.車子路水庫
      所設電燈、電動門之用電、2.上開80至100戶民宅之抽水
      馬達之用電。是系爭00000000000電號之用電，既與黎明
      清境社區、觀天下社區、達觀鎮○區○○○路水庫附近之
      80 至100民宅，均有關聯，其電費兩造社區自亦應分擔之
      ，原告所溢繳之公共電費，被告亦應依分攤比例攤之。蓋
      因原告溢繳公共電費，並非可歸責於原告之事由所致，且
      系爭公共電費之分攤計算式，係經兩造協議所作成，縱有
      錯誤，本亦應由兩造共同承擔此錯誤所造成之損失，要無
      由原告一方單獨承擔之理。又原告並未因溢繳公共電費而
      受有任何利益。是被告主張抵銷，顯無理由。
    (六)關於被告前已交付之警衛費用部分：被告所辯其每月應分
      攤之警衛費用之2/5之376/1425云云，查被告所應支付之
      比例均已詳如原告所提準備狀內所載，準此，原告既無被
      告所指逾收警衛費用之情事，被告自無從主張抵銷。
    (七)原告是否應交付巴士折價金額79萬1,579元予被告：查漢
      陽建設股份有限公司（下稱漢陽建設公司）係將應交付原
      告之公共基金之一部分，以社區巴士折價方式支付之。準
      此，原告自無須交付巴士之折價金額予被告。
    (八)原告應否交付公共管理基金263萬8,516元予被告：查漢陽
      建設公司於81年間交付原告之公共基金，其數額為1,000
      萬元，非被告所稱4,000萬元，有現金出納日記簿可證。
      另由漢陽建設公司移交予原告之漢陽建設公共設施財產移
      轉清冊總表可知，漢陽建設公司確係分別與兩造辦理移交
      手續。漢陽建設公司於81年間交付原告之公共基金，屬於
      黎明清境社區單獨所有，與觀天下社區完全無涉。次查原
      告之結餘款迄至87年2月止，僅定期存款部分，即達3,883
      萬7,476元，其來源，除漢陽建設公司所交付之上開公共
      基金1,000萬元，信箱維修補助款70萬元，及所轉交之住
      戶管理費200萬元外，其餘絕大部分，均係自社區住戶所
      繳交之管理費慢慢累積而來，此有定期存款分類總帳，足
      資憑證。是被告片面以原告之結餘款達3,000餘萬元，即
      據此妄指漢陽建設公司交付予原告之公共基金達4,000餘
      萬元云云，顯與事實不符，要無可採。綜上所述，上開1,
      000萬元之公共基金確屬於黎明清境社區單獨所有，與觀
      天下社區完全無涉，原告自無需交付任何公共管理基金予
      被告。
    (九)關於漢陽建設公司於81年間交付140萬元、70萬元及22萬
      元予原告，及觀天下社區住戶交付之管理費4萬7,800元，
      合計236萬7,800元部分：兩造就系爭費用達成分攤合意前
      ，觀天下社區所應分攤之各項系爭費用，係由漢陽建設公
      司為支付，此乃漢陽建設公司為何於81年間交付原告140
      萬元及22萬元之緣由，有轉帳傳票可稽，是上開140萬元
      、70萬元及22萬元款項本屬原告所有，並非被告所有，被
      告自無從主張抵銷。另觀天下社區之住戶雖曾於81年間交
      付管理費予原告，惟原告事後均已退還各該住戶，此亦有
      轉帳傳票，可資為證。又縱有尚未退還部分，惟有權請求
      原告返還者，亦應為交付各該筆管理費予原告之住戶，要
      非被告，被告自無從主抵銷。
  四並聲明：(1)被告應給付原告126萬0,585元，及自起訴狀繕本
    送達翌日起至清償日止，按年息5%計算之利息。(2)願供擔保
    ，請准宣告假執行。
、被告則以：
  一原告請求警衛部分費用75萬1,483元，無理由：查本件入口
    大門原為建商漢陽建設公司興建作為控管進入社區人員車輛
    使用之違建，後交由原告管理。惟因大門設計不當，消防車
    不易建入，嚴重影響被告大樓社區之消防安全。原告又未善
    加管理，不僅未收管理之效，反而剝奪被告社區住戶之通行
    權，故於82年起被告即於觀天下社區入口設立警衛，且請原
    告拆除大門將警衛設於原告各巷弄入口；惟原告均置不理，
    被告無奈只得請台北縣政府消防局處理。惟原告因掌控入口
    主要通道大門，對被告住戶百般刁難，多次需請警察處理始
    能進入，被告迫不得已於84年間才開始補助原告大門警衛費
    用，以求能順利通行。又原告自聘社區人員充當警衛，管理
    鬆散，致不能有效控管進入車輛及人員，故被告自請警衛於
    觀天下之入口處，原告所請警衛於被告並無利益，且未服務
    被告住戶，原告無權向被告請求系爭警衛費用。又從原告歷
    年來請款單可證，被告於92年9月間即已明確告知92年10 月
    份起終止警衛費用之補貼，原告遲至92年12月初始請款，被
    告並於同時間未再支付原告警衛費用。尤其93年8月份被告
    區分所有權大會亦再次決議不得支付警衛費用，被告亦無權
    支付。依上所述，上開終止意思表示本無須得原告同意，原
    告起訴以協議不成請求自92年10月份起之警衛費用，實無理
    由。縱認兩造間確有合意，被告亦僅需負擔警衛費用5分之2
    ，再按戶數比例分擔。惟原告請求卻以警衛費用乘以5 分之
    3再乘戶數比例，顯有違誤。且經被告仔細核對92年10 月份
    3萬7,500元，93年1月份警衛費用4萬0,500元，並無任何單
    據可稽，共7萬8,000元應予以扣除，則原告上開期間支出警
    衛總額為466萬8,734元，依此被告應分擔金額為49萬2,756
    元（4,668,734元×2/5×376/1425＝492,756元）。又原告
    自88年4月起均以每月費用總額乘以5分之3再乘以戶數比例
    向被告請款，請求金額顯逾兩造合意而有不當得利，經核算
    原告逾收之不當得利金為157萬7,299元，本件被告若有應支
    付事項爰以上開金額主張抵銷。又按受任人因處理委任事務
    有過失，或因逾越權限之行為所生之損害，對於委任人應負
    賠償之責，民法第544條定有明文。
    本件原告既主張受託聘請大門警衛，卻未做好受託事項，致
    被告除應支付原告警衛費用外，每月仍應自聘警衛於社區入
    口站崗維護社區安全每月費用19萬6,000元，自88年4月份支
    出至今，則被告上開費用支出顯因原告處理委任事務有過失
    所受之損害，被告爰得以請求損害賠償金額主張抵銷。
  二關於公共電費部分：關於德安里車子路(一)號公用電錶號0000
    0000000號電費，與兩造社區無關，為原告所自承，原告無
    權要求被告分擔。自92年10月份起至93年4月份止，上開電
    錶之電費為7萬4,688元，依戶數分攤應扣除1萬9,707元（
    74,688×376/1,425=19,707），故自92年10月份起至93年5
    月份止，公共電費應為20萬0,218元（219,925-19,707=200,
    218），又上開費用為馬達抽水電費，被告社區為抽水裝置
    馬達共計14個，上開抽水產生之電費因未設立獨立電錶較難
    計算金額；惟與原告應對被告請求之每月電費應所差無幾，
    況80年至今從未向原告請求，原告實無權請求馬達之電費。
    又依原告函文新店市德安里，「自84年12月起至93年5月止
    預估已支付100餘萬元」等語，爰先以100萬元計算被告已溢
    付26萬3,860元（1,000,000元×376/1,425＝263,860元），
    本件毋論原告因無因管理或委任關係，向被告溢收之電費，
    均應負賠償之責，被告依法主張抵銷。
  三關於社區巴士部分：依使用者付費原告則被告僅同意按戶數
    比率分擔始符公平，即376/1425，無法同意平均分擔，是原
    告所得請求之金額僅為11萬7,154元。又被告92年2月份前巴
    士費用均按戶數分擔費用，此為原告所不爭執，為何92年2
    月1日同意分擔二分之一？實因原告脅迫被告若不平均分擔
    ，則停租巴士，被告臨時措手不及，始迫於無奈接受，爰依
    法撤銷該意思表示，並請求返還92年2月至92年9月被告所溢
    繳金額共279,590（148,000元×8×1/2－148,000元×8×
    376/1,425＝279,590元），並以之主張抵銷。
  四關於水庫費用部分：查惟當時有源益豐工程有限公司以24萬
    元參與投標，原告為圖利自己廠商而違法以裁示方法予高價
    廠商得標，被告無須分擔此不法之支出。故就原告主張之金
    額扣除2,639元[（250,000元－240,000元）×376/1,425＝
    2,639元]。
  五大門修繕費用部分：查大門屬原告非法私設之違章，已危害
    公共安全，被告已一再要求拆除，自無分擔費用之道理。
  六茲因兩造社區位於山坡地上，擋土牆一道位於原告社區○○○○○道位於被告社區之正後方。被告為管理維護兩造社區
    生命財產之安全，共自87年起至92年每年支付監測費用43,
    332元，93年監測費始降價為3萬4,832元，共計為25萬1,492
    元（43,332元×5＋34,832元＝251,492元）。又被告於91年
    1月間支付擋土牆維護費用14萬0,700元，上開合計為39萬2,
    192元，依比率分擔原告應負擔28萬8,708元（392,192元×
    1,049/1,425＝288,708元），被告就上開金額於本件依法請
    求抵銷。
  七關於兩造所有用戶飲用水之蓄水池位於觀天下社區之霞關樓
    及攬月樓內，霞觀樓地下室水池面積為330平方公尺，攬月
    樓蓄水池一座80平公尺。霞觀樓蓄水池均為兩造使用，攬月
    樓蓄水池三座中僅左邊一座與原告有關，有94年5月16日現
    場勘驗測量筆錄可稽。被告清洗上開蓄水池費用總計為15萬
    2,000元，故原告應分擔7萬9,923元（152,000×5/7×1,049
    / 1,425≒79,923元）；霞觀樓之蓄水池面積大約為攬月樓1
    座蓄水池之4倍，故霞觀樓及攬月樓之蓄水池共有7分之5為
    原告使用）。上開蓄水池位於被告霞觀樓及攬月樓之室內地
    下室，占用被告社區室內面積，被告本可作為停車場使用，
    但因須供兩造用水，致必須有大面積蓄水池，上開蓄水池占
    用面積之使用費，當屬公共費用性質，由兩造管委會管理支
    出，原告之使用受有相當於租金之利益，毋論依兩造之協議
    或不當得利均應支付。
  八關於67巷空地約為300坪，屬於新店市○○段○○路小段180
    之37地號土地，為被告社區所有土地，有測量圖為證，原告
    卻私下設圍使用，並於地下設置汽車停車場，被告爰依法主
    張原告受有相當於租金之不當得利，並以之於本件主張抵銷
    。
  九原告代表兩造自漢陽建設公司移交所有公共設施及公共基金
    四千餘萬元：查本件兩造社區為漢陽建設公司所興建，當時
    漢陽建設公司即成立黎明清境社區管理委員會管理兩造社區
    ，依原告提出之移交內容，漢陽建設公司已將其所成立社區
    管理委員會印信移交予原告承接，並將整個黎明清境社區公
    共設施點交予原告管委會。且從原告提出黎明清境社區公共
    設施與設備移交典禮簽署書，及漢陽建設公共設施財產移轉
    清冊總表，比照漢陽建設公司行銷被告觀天下之廣告DM，益
    證漢陽建設公司已將黎明清境社區（包含兩造二重疊及觀天
    下）全部公共設施移交予原告代表接收（因當時被告社區完
    工較慢，搬入人口少，尚未成立管委會），漢陽建設公司當
    時原係認為被告社區不會另行成立管委會，而被告社區住戶
    當時亦是將管理費交給漢陽建設公司，漢陽建設公司交接後
    即交給原告，有證人丁○○之證言可稽。再參諸被告社區於
    81年底成立管委會後，原告即來函要求被告應通知住戶將管
    理費交付原告，即明原告當時確以黎明清境社區代表人身份
    自漢陽公司接收。原告自漢陽公司接收之公共基金非僅有91
    年6月13日之1,000萬元，此由原告93年10月31日財務分析明
    細中信局定存金永久基金3,033萬7,476元，管理費800萬元
    ；然其93年10月份損益表管理費暨其他收入扣除總支出尚虧
    損79萬1,547元，93年10月31日資產負債表應收未收管理費
    高達821萬7,500元，足證原告管理費收款狀況不佳，每月入
    不敷出，然卻有高達4,000萬元定期存款，足見被告主張漢
    陽建設公司交付之公共基金4000多萬元，確為實情。原告既
    未將上開款項屬被告所有部分交付被告，則兩造間若牽涉有
    共同管理部分，原告理應由該款項支付，亦無權再向被告請
    求。
  十經被告詳查歷屆管理委員會決議及區分所有權會議，均無同
    意補助原告費用事宜，原告主張兩造有協議實有違誤。尤其
    ，93年8月15日觀天下社區第13屆區分所有權人大會更明確
    決議，「本社區與黎明清境補助費用除車仔路蓄水池抽水馬
    達之公共電費外，其餘項目不予補助」。故被告否認有與原
    告合意分擔費用之協議，不過基於社區公共事務，基於使用
    者付費原則，而歷年來分擔費用不合理超收部份，為維護社
    區全體住戶之權益，自應要求返還。基於同一理由，原告亦
    應分擔被告為維護兩造共同利益所支出之費用，始符公平，
    否則被告拒絕再分擔任何費用。並聲明：(一)原告之訴駁回。
    (二)如為不利之判決，請准供擔保，免為假執行宣告。
肆、兩造不爭執事項：（見本院96年10月25日言詞辯論筆錄、原
    告同日提出之民事爭點整理(二)狀及被告同日提出之民事不爭
    執點整理狀）
  一原告黎明清境公寓大廈管理委員會及被告觀天下社區公寓大
    廈管理委員會即觀天下社區管理委員會，業均依法報備在案
    。
  二黎明清境社區與觀天下社區，係共同使用唯一之一條道路（
    即黎明路）對外聯絡，並使用同一出入大門。
  三黎明清境社區與觀天下社區之供水系統，如黎明清境、觀天
    下社區供水示意圖所示。
  四對於台北縣新店地政事務所就坐落台北縣新店市○○段○○
    路小段180之37地號土地所為土地複丈成果圖，及94年8月10
    日所發北縣店地測字第0940010135號函文之內容無意見。
  五位於觀天下社區內之蓄水池，僅霞關樓內之蓄水池及攬月樓
    內最左側之蓄水池，係供兩社區共同使用，與黎明清境社區
    有關。至於攬月樓內中間及最右側之蓄水池，則與黎明清境
    社區無關。
  六關於92年10月至93年5月公共電費，金額20萬0,218元，不爭
    執。
  七巴士費用，金額11萬7,154元，不爭執。
  八水庫費用（即水庫抽水馬達之購置維修費用，金額6萬3,430
    元，不爭執。
  九原告帳上有漢陽建設公司原行駛兩造社區之巴士，兩部價值
    300萬元。
  十原告帳上有漢陽建設公司交付之社區發展基金1,000萬元。
  十一被告清洗7座蓄水池費用為1萬5,000元，其中被告觀天下社
    區霞關樓地下3樓蓄水地330平方公尺及攬月樓地下2樓最左
    邊蓄水池80平方公尺係供兩造使用。
  十二新店市○○段○○路小段180之37地號土地為被告觀天下區
    住戶與漢陽營造公司共有。
伍、本件爭點：（見本院96年10月25日言詞辯論筆錄、原告同日
    提出之民事爭點整理(二)狀）
  一原告請求自92年10月份起至93年5月份止之公共電費21萬9,
    925元，是否有理由？
  二原告請求自92年10月份起至93年5月份止之警衛費用75萬1,
    483元，是否有理由？
  三原告請求自92年10月份起至同年12月份止之社區巴士費用22
    萬2,000元，是否有理由？
  四原告請求大門修繕費用為1,108元，是否有理由？
  五原告請求水庫抽水馬達之購置維修費用6萬6,069元，是否
    有理由？
  六關於被告主張抵銷部分：
    (一)關於德安里車子路(1)號公用電錶00000000000號電費溢付
      部分，被告可否主張抵銷？
    (二)關於被告前已交付之警衛費用部分，被告可否主張抵銷？
    (三)原告應否交付公共管理基金263萬8,516元予被告？另漢陽
      公司於81年間，交付原告之232萬元，及觀天下社區住戶
      交付之管理費4萬7,800元，合計236萬7,800元部分，被告
      可否主張抵銷？
    (四)原告是否應交付巴士折價金額79萬1,579元予被告？
    (五)被告清洗其社區內蓄水池之費用，可否主張抵銷？
    (六)被告為管理維護其社區後方擋土牆所支出之費用，可否主
      張抵銷？
    (七)位於觀天下社區內之霞關樓、攬月樓內之蓄水池，及台北
      縣新店市地政事務所土地複丈成果圖A、B、C部分，被告
      可否主張原告受有相當於租金之不當得利，於本件主張抵
      銷？
陸、得心證之理由：
  一關於原告請求自92年10月份起至93年5月份止之公共電費為
    21萬9,925元，是否有理由部分：
    (一)原告主張因位於台北縣新店市○○路上之黎明清境社區
      與觀天下社區，共同使用唯一對外聯絡道路即黎明路，
      因而兩造共同使用同一出入口、警衛室及水庫等公共設
      施，是以因此所衍生之相關費用，諸如：公共電費（指
      水庫抽水馬達之電費）、警衛費用、水庫費用（指水庫
      抽水馬達之購置維修費用）、大門修繕費用等等（下稱
      系爭費用）。上開系爭費用理應兩社區共同分攤之，嗣
      經兩社區之管理委員會 (即兩造)協議，達成由原告先行
      支付上開各項費用後，再按月向被告請領其依比例應分攤
      之費用之合意等情，業據提出自92年2月份起至93年5月份
      止之黎明清境社區二重疊與觀天下費用分攤表、郵局存摺
      、原告90年9月21日所發（90）觀管字第09211號函及92年
      2 月14日所發（92）觀字第0214號函等件為證，並經證人
      乙○○、戊○○等人到庭證述無訛，足認原告主張兩造就
      系爭費用即公共電費、警衛費用、水庫費用、大門修繕費
      用等之分攤及分攤比例達成合意，應堪採信。
    (二)又原告主張公共電費分攤比例係按戶數比例即376／1425
      ，亦經證人乙○○、戊○○、季聲震等人到庭證述無訛
      ，應堪採信。又原告主張被告應分攤自92年10月份至93
      年5月份之公共電費為21萬9,925元，被告對其中20萬0,
      218元部分不爭執，惟抗辯關於德安里車子路(1)號公用電
      錶00000000000號電費，與兩造社區無關，原告無權要求
      被告分擔該部分自92年10月份至93年4月份止之電費7萬
      4,688元，依戶數被告應分攤之部分即1萬9,707元云云。
      然查被告所辯原告有溢繳公共電費情事乙節，縱然屬實
      ，惟被告既無法舉證證明原告處理本件公共電費未有與
      處理自已事務為同一之注意，依民法第535條之規定，自
      屬非可歸責於原告之事由所致，自應由兩造共同承擔此
      錯誤所造成之損失，要無由原告一方單獨承擔之理。故
      被告上開應予扣除1萬9,707元之抗辯，並不足採信。從
      而，原告請求被告分擔自92年10月份起至93年5月份止之
      公共電費為21萬9,925元，為有理由，應予准許。
  二關於原告請求自92年10月份起至93年5月份止之警衛費用75
    萬1,483元，是否有理由部分：
    (一)按當事人之任何一方，得隨時終止委任契約，為民法第
      549條第1項所明定。本件被告之主任委員丁○○於92年9
      月就任時，已代表被告明確告知原告不再補貼警衛費用等
      情，業據證人丁○○到庭證述詳實，原告自不得再基於兩
      造之合意，請求被告分擔自92年10月份起至93年5月份止
      之警衛費用75萬1,483元。
    (二)至於原告競合主張依無因管理之法律關係請求被告給付
      上開應分攤之警衛費用云云。然按無因管理人違反本人
      明示之意思者，本人所負對於管理人之義務，以其所得
      之利益為限，民法第177條第1項定有明文，本件被告既
      否認享有利益，原告自應舉證證明之，原告既無法舉證
      證明委任關係終止後其服務那些項目及各該項目被告所得
      利益多少，自難基於無因管理請求被告給付上開應分攤之
      警衛費用。
  三原告請求自92年10月份起至同年12月份止之社區巴士費用
    22萬2,000元，是否有理由部分：
    (一)查兩造就92年10月、11月、12月該三個月份之社區巴士費
      用分攤比例，確有達成各負擔二分之一之合意，此有被告
      於92年2月14日所發 (92)觀字第0214號函：「……同意自
      九十二年二月一日起，社區巴士租賃費用由貴我雙方管委
      會各負擔二分之一」，有上開函文附卷足資為證。又查上
      開三個月，每個月應支付之巴士租金確為14萬8,000元整
      ，亦有原告所提出其與訴外人一坤通運有限公司簽訂黎明
      清境社區巴士租賃合約書 (見原證8)足憑。是依兩造之合
      意，被告應分攤之92年10月至12月之社區巴士費用為22
      萬2,000元 (148,000元×3月×1/2＝222,000元)。
    (二)被告雖辯稱其係受原告脅迫，始同意自92年2月1日起分擔
      二分一之社區巴士費用云云，惟未能舉證以實其說，其所
      辯自不足採。原告既無脅迫被告之情事，被告自無由為撤
      銷，況且被告於本件所為撤銷，早逾法定一年之除斥期間
      ，其撤銷亦不合法。
    (三)被告雖又辯稱其主任委員丁○○於92年9月就任時，已代
      表被告明確告知原告必須按照戶數比例分擔社區巴士費用
      等情，固據證人丁○○到庭證述屬實，惟查兩造既合意社
      區巴士費用各負擔二分之一，且委由原告與訴外人一坤通
      運有限公司簽訂黎明清境社區巴士租賃合約書，已如上述
      ，則上開租賃時間既至92年12月31日止，有該合約書足按
      ，被告雖得隨時終止委任契約，然依民法第546條第1項之
      規定，原告因處理委任事務即社區巴士租賃事宜，所替被
      告支出之必要費用即二分之一的社區巴士費用，被告自應
      償還之。又關於負擔二分之一社區巴士費用部分，並非屬
      於委任報酬，自無被告所抗辯變更委任報酬可言。
  四關於原告請求大門修繕費用為1,108元，是否有理由部分：
    (一)按大門修繕費用兩造係合意分攤比例按戶數比例即376 ／
      1,425負擔，已如上述，且由被告於92年5月、6月，均如
      數給付其所應分攤之費用予原告乙節 (見原證2，被告對
      此部分不爭執)，亦足證明。
    (二)被告既未明確向原告表明，不再或無須負擔此部分費用，
      自應依兩造合意負擔此部分應分攤之費用。而原告於93年
      3月間支出大門修繕費用4,200元，此有其提出之發票及出
      貨單 (見原證3)，足資為憑。是被告依兩造合意應分攤之
      大門修繕費用為1,108元 (4,200元×376/1,425＝1,108元
      )。則原告對之請求該部分費用，自屬有理。
  五關於原告請求水庫抽水馬達之購置維修費用為6萬6,069元，
    是否有理由部分：
    (一)按由證人乙○○、戊○○等人之證詞可知，兩社區應共同
      分攤之各項費用，其分攤比例，除經兩造特別為協議者外
      ，其餘各項之分攤比例均為按戶數比例為分攤，亦即，原
      告應分攤之比例為：1,049（黎明清境社區之戶數）／
      1,425（兩社區總戶數）；被告應分攤之比例為：376（觀
      天下社區之戶數）／1,425（兩社區總戶數）。是被告就
      水庫抽水馬達之購置維修費用應分攤之比例為376／1,425
      。
    (二)原告於92年11月份支出水庫抽水馬達維修零件等費用395
      元 (見原證11)。原告另於93年1月份支出購置馬達費用25
      萬元整 (見原證3)。是依兩造之合意，被告應分擔之水庫
      抽水馬達購置維修費用為66,069元[(395+250,000)×376
      ／1,425(戶數比例)＝66,069元]。
    (三)原告主張其之所以將車子路2號馬達之更新工程交由誠信
      公司施做安裝，乃因被告前於92年9月間曾同意將車子路3
      號馬達之更新工程交由誠信公司施做安裝，並與原告一同
      完成驗收 (見原證23)，故原告主張其於93年1月份欲更新
      車子路2號馬達時，慮及馬達往後之維修、保養由同一家
      廠商負責之一致性、方便性，乃遵循前例為之等情，應堪
      採信。被告雖抗辯當時有源益豐工程有限公司以24萬元參
      與投標 (見被證4)，原告為圖利自己廠商而違法以裁示方
      法予高價廠商得標 (被證29)，被告無須分擔此不法之支
      出云云。然查原告基於馬達往後之維修、保養由同一家廠
      商負責之一致性、方便性，乃遵循前例由訴外人誠信公司
      得標，已如上述，觀其差價僅百分之四即1萬元，若無其
      他事證，尚難謂原告係為圖利特定廠商而將系爭工程交由
      誠信公司為之。故被告抗辯應扣除此部分多出之費用，並
      無理由。
  六關於被告主張抵銷部分：
    (一)關於德安里車子路(1)號公用電錶00000000000號電費溢付
      部分，被告可否主張抵銷部分：
      查被告所辯原告有溢付公共電費情事乙節，縱然屬實，惟
      被告既無法舉證證明原告處理本件公共電費未有與處理自
      已事務為同一之注意，依民法第535條之規定，自屬非可
      歸責於原告之事由所致，自應由兩造共同承擔此錯誤所造
      成之損失，要無由原告一方單獨承擔之理。故被告上開抵
      銷之抗辯，並不足採信。
    (二)關於被告前已交付之警衛費用部分，被告可否主張抵銷部
      分：
      1.依兩造之合意，被告每月應分攤之警衛費用，於88年3
        月以前，係每月固定分攤98000元；自88年4月起，改
        為每月按如原證三分攤明細表上所載之比例分攤（即
        「警衛費用之3/5之376/1425」）。上開事實，有88年
        3月份、4月份及自92年2月份至93年5月份之費用分攤
        表 (見原證3及原證11)，並有證人乙○○、戊○○、
        季聲震等人之證詞 (見本院94年4月8日言詞辯論筆錄)
        ，足資為證。而被告自88年4月起至92年9月份止，均
        按上開分攤比例繳付分攤費用，亦有原告提出之郵局
        存摺影本乙件為證，被告對之亦不爭執，是原告主張被
        告每月應分攤之警衛費用係「警衛費用之3/5之376/1,
        425」應堪採信。被告既無法舉證證明兩造就警衛費用
        之分攤比例業已更改為「警衛費用之2/5之376/1,425」
        ，則其所辯稱其每月需分攤之警衛費用應為警衛費用之
        2/5之376/1,425云云，即屬無據。
      2.又原告主張兩社區出入大門之警衛對兩社區之住戶均
        有提供服務，及被告確有同意由原告聘請警衛於大門
        管制出入兩社區之人車之事實，業據提出被告於93年
        1月18日所發 (93)觀服字第0102號函文之內容 (見原
        證17)為證。被告辯稱原告之警衛未提供任何服務云云
        ，並無可取。
      3.被告歷年來之所以支付警衛費用，確係基於兩造之合
        意，已如上述，並非支付「買路錢」，更非出於原告
        脅迫而為支付。原告既無脅迫被告之情事，被告自無
        由為撤銷，況且被告於本件所為撤銷，亦早已逾法定
        除斥期間一年，其撤銷亦不合法。
    (三)關於原告應否交付公共管理基金263萬8,516元予被告？另
      漢陽公司於81年間，交付原告之232萬元，及觀天下社區
      住戶交付之管理費4萬7,800元，合計236萬7,800元部分，
      被告可否主張抵銷部分：
      1.漢陽建設公司於81年間交付原告之公共基金，其數額為
        1,000萬元，並非被告所稱之4,000萬元，業據證人即81
        年間擔任原告第一任監察委員之戊○○到庭證述屬實，
        並有原告提出之現金出納日記簿 (見原證18) ，附卷可
        稽。
      2.漢陽建設公司當年交付予原告之公共基金確僅1,000 萬
        元，及當年漢陽建設另交付一筆數額約400萬元之公共
        基金予被告等事實，可由被告之主委丙○○與漢陽建設
        公司之負責人侯西峰於83年6月20日所簽訂之協議書第3
        條之約定：「……乙方（按即漢陽建設公司）同意給付
        甲方（按即被告）公益基金新台幣壹仟參佰參拾萬元整
        （含管理基金新台幣肆佰萬元整）……黎明清境管理委
        員會（二重疊區，按即原告）與觀天下管理委員會（按
        即被告）均同意將各自保管之管理基金新台幣壹仟萬元
        整及新台幣肆佰萬元整……」（見原證24）可為證，該
        協議書上丙○○之簽名確為丙○○所為，其上「丙○○
        」之章，亦為其所有，業據證人即82年或83年曾擔任被
        告第2屆主任委員之丙○○到庭證述屬實。且其亦證稱
        當時漢陽建設公司曾交付打包的公共建設的賠償金1,
        000萬元及漢陽建設公司沒有賣出去的房子所要繳交的
        管理費 (見本院96年8月10日言詞辯論筆錄)。是被告辯
        稱其未自漢陽建設公司處取得任何公共基金，及漢陽建
        設公司交付予原告之公共基金高達四千萬元云云，顯均
        不實在。
      3.另由丙○○上開證詞及漢陽建設公司移交予原告之漢陽
        建設公共設施財產移轉清冊總表（見原證21）可知，漢
        陽建設公司確係分別與兩造辦理移交手續。則漢陽建設
        公司於81年間交付原告之公共基金，應屬於黎明清境社
        區單獨所有，與觀天下社區無涉。
      4.次查原告主張其結餘款迄至87年2月止，僅定期存款部
        分，即達3,883萬7,476元，其來源，除漢陽建設公司所
        交付之上開公共基金1,000萬元、信箱維修補助款70 萬
        元，及所轉交之住戶管理費200萬元外，其餘絕大部分
        ，均係自社區住戶所繳交之管理費慢慢累積而來等語，
        並提出定期存款分類總帳（見原證25）為證。縱認原告
        上開主張並不實在，然亦不能依被告片面指訴即以原告
        之結餘款達三千餘萬元，即據此逕謂漢陽建設公司交付
        予原告之公共基金達4,000萬，故應認被告所辯與事實
        不符，要無可採。
      5.綜上所述，上開1,000萬元之公共基金及漢陽建設公司
        於81年間交付原告之補助款232萬元，被告既無法舉證
        明係由原告代表兩造從漢陽建設公司處接收，自屬於黎
        明清境社區單獨所有，與觀天下社區無涉，原告自無需
        交付任何公共管理基金或補助款予被告。被告亦不得據
        此主張抵銷。
      6.至於觀天下社區住戶交付原告之管理費4萬7,800元，原
        告主張已退還觀天下社區住戶，並提出轉帳傳票為證。
        查該轉帳傳票係原告自行製作，並無證據能力，此外原
        告並未舉其他證據以實其說，其主張雖不可採。惟原告
        主張縱有尚未退還部分，惟有權請求原告返還者，亦應
        為交付各該筆管理費予原告之住戶，要非被告，被告自
        無從主張抵銷等語，尚堪採信。從而，被告此部分亦不
        得主張抵銷。
    (四)關於原告是否應交付巴士折價金額79萬1,579元予被告部
      分：
      原告主張當年漢陽建設公司係將應交付原告之公共基金之
      一部分，以社區巴士折價方式支付之等語。雖未舉證以實
      其說，然被告既未能舉證證明漢陽公司交付之巴士係由原
      告代表兩造從漢陽建設公司處接收，自屬於黎明清境社區
      單獨所有，與觀天下社區無涉，原告自無需交付任何折價
      金額予被告。被告亦不得據此主張抵銷。
    (五)被告清洗其社區內蓄水池之費用，可否主張抵銷部分：
      1.按兩社區應共同分攤之各項費用，其分攤比例，除經兩
        造特別為協議者外，其餘各項之分攤比例均為按戶數比
        例為分攤，亦即，原告應分攤之比例為：1,049（黎明
        清境社區之戶數）／1,425（兩社區總戶數）；被告應
        分攤之比例為：376（觀天下社區之戶數）／1,425 （
        兩社區總戶數）已如上述。是被告清洗其社區內與原告
        有關之蓄水池費用，原告應分攤之比例為1,049／1,425
        。
      2.依94年5月16日之現場勘驗筆錄，兩造不爭執「觀天下
        社區霞觀樓地下三樓蓄水池面積330平方公尺是供兩造
        使用」，「攬月樓地下二樓三個蓄水池最左邊的蓄水池
        面積80平方公尺是供兩造使用」，故蓄水池僅二座與原
        告無關，合先敘明。
      3.關於蓄水池清洗部份，被告抗辯扣除與原告無關之水塔
        清洗費用部份6萬2000元外，清洗7座（霞觀樓地下三樓
        蓄水池面積330平方公尺相當於攬月樓蓄水池一個80平
        方公尺之四倍，加計攬月樓地下二樓另二個蓄水池，故
        共7座）蓄水池費用為15萬2,000元，業據提出訴外人東
        泰順實業有限公司出具之證明書為證（見被證14），應
        堪採信。則原告依比率應分擔7萬9,923元（152,000×
        5/7×1,049/1,425＝79,923）。此部分被告主張抵銷應
        屬有理由。
    (六)關於被告為管理維護其社區後方擋土牆所支出之費用，可
      否主張抵銷部分：
      被告為管理維護其社區後方擋土牆所支出之費用，被告並
      無法舉證證明該費用係屬公共設施所衍生之相關費用，且
      原告有合意共同負擔，則此部分自應由被告自行負擔。該
      等費用既與原告無涉，被告自不得於本件主張抵銷。
    (七)關於位於觀天下社區內之霞關樓、攬月樓內之蓄水池，及
      台北縣新店市地政事務所土地複丈成果圖A、B、C部分，
      被告可否主張原告受有相當於租金之不當得利，於本件主
      張抵銷部分：
      1.按「公寓大廈管理委員會之權責，依公寓大廈管理條例
        之規定，僅在維護管理該公寓大廈，並執行區分所有權
        人會議事項，並無就區分所有權人與建商間實體爭執之
        私權糾紛加以干涉之權。」「公寓大廈管理委員會之權
        責，僅在執行區分所有權人會議決議事項暨公寓大廈管
        理維護工作而已，其無權就區分所有權人私法上糾紛與
        建商和解。」有最高法院87年度台上字第2549號民事判
        決、91年度台上字第2352號民事判決，可資參照。
      2.系爭蓄水池係位於觀天下社區內之霞關樓及攬月樓內，
        是縱使原告受有相當於租金之不當得利 (此部分原告否
        認之)，則依法得向原告主張權利者，亦應為蓄水池所
        在地之霞關樓及攬月樓之全體區分所有權人，要非被告
        ，此參照上開民事判決要旨即明。
      3.被告自承坐落新店市○○段○○路小段180之37地號土
        地上如土地複丈成果圖A、B、C部份之所有權人為觀天
        下社區住戶及漢陽營造公司所共同持有，被告並非所
        有權人（見上開不爭執事項第四及十二項）。另原告主
        張系爭67巷空地下方之汽車停車場並未辦理建物所有
        權第一次登記，被告亦非該地下汽車停車場之所有權
        人，被告亦不爭執，亦堪信為實在。則被告既非土地
        複丈成果圖A、B、C部份及系爭地下汽車停車場之所有
        人，則依上開民事判決要旨，被告自無權於本件行使
        基於所有權人地位所得行使之一切權利。何況被告亦
        未能舉證證明該地下汽車停車場為原告所設置或原告
        使用該地下汽車停車場，則原告顯然未受有任何相當
        於租金之不當得利。被告主張此部分予以抵銷，自屬
        無理由。
柒、綜上所述，被告主張抵銷之部分，除被告清洗其社區內與
    原告有關之蓄水池費用關於原告應分攤之79,923元部分，
    為有理由外，其餘部分，並無理由，不能准許。而原告依
    兩造間之合意，請求被告給付應分攤之公共電費21萬9,925
    元、社區巴士費用22萬2,000元、大門修繕費用為1,108元
    及水庫抽水馬達之購置維修費用6萬6,069元暨上開部分扣
    除被告主張抵銷部分自起訴狀繕本送達翌日即93年10月1日
    起至清償日止，按週年利率百分之五計算之遲延利息部分
    ，為有理由，應予准許。逾此金額範圍之請求，即屬無理
    由，應予駁回。
捌、原告陳明願供擔保，聲請宣告假執行，及被告陳明願供擔
    保以免假執行，經核原告勝訴部分，都合於法律規定，爰
    酌定相當之擔保金額分別准許之。至於原告敗訴部分，其
    假執行之聲請即缺乏宣告之依據，應予駁回。
玖、又本件事證已臻明確，兩造其餘攻擊防禦方法及未經援用
    之證據，經本院斟酌後，認為均不足以影響本判決之結果
    ，爰不一一論述，併此敘明。
拾、據上論結，本件原告之訴為一部有理由、一部無理由，依
    民事訴訟法第79條、第390條第2項、第392條第2項，判決
    如主文。
中    華    民    國    97    年     1    月    21    日
                  民事第六庭    法  官  陳文正
以上正本係照原本作成
如對本判決上訴，須於判決送達後20日內向本院提出上訴狀
中    華    民    國    97    年     1    月    21    日
                                書記官  黃菀茹


司法院資訊處製作；財團法人民間司法改革基金會備份。
